【裁判字號】    98,上訴,2067
【裁判日期】    981116
【裁判案由】    偽造文書等
【裁判全文】
臺灣高等法院臺中分院刑事判決        98年度上訴字第2067號
上  訴  人
即  被  告  丁○○
上列上訴人因偽造文書等案件，不服臺灣南投地方法院98年度訴
字第23號中華民國98年8月25日第一審判決（起訴案號：臺灣南
投地方法院檢察署97年度偵字第3389號），提起上訴，本院判決
如下：
    主    文
原判決撤銷。
丁○○行使偽造私文書，足以生損害於他人，處有期徒刑伍月，
如易科罰金，以新臺幣壹仟元折算壹日；減為有期徒刑貳月又拾
伍日，如易科罰金，以新臺幣壹仟元折算壹日。
    犯罪事實
一、丁○○為嘉吉資源回收行（下稱嘉吉行）之職員，其明知並
    未獲得「嘉吉行」之負責人己○○之同意或授權代理嘉吉行
    與他人訂定契約，竟意圖為自己不法之所有，並基於行使偽
    造私文書之犯意，於民國96年4月15日，在乙○○位於南投
    縣草屯鎮○○路1107之1號之住處，向仁一有限公司（下稱
    仁一公司）之實際負責人乙○○佯稱其係嘉吉行之負責人，
    因欲設立新廠需要資金，邀請仁一公司投資廢鐵及廢塑膠之
    處理事業云云，致乙○○誤認丁○○確係「嘉吉行」之負責
    人，而同意由仁一公司投資新臺幣（下同）100萬元，並另
    出資30萬元購買相關業務之推土機，與丁○○合夥從事廢鐵
    及廢塑膠之處理業務，丁○○復當場書立表示收受仁一公司
    100萬元以共同處理廢鐵及塑膠之收據1紙，並於其上盜用其
    所保管之嘉吉行印章，而偽造嘉吉行名義之收據私文書，再
    持以交付李春龍而行使該偽造之收據私文書，以偽充嘉吉行
    負責人騙取投資款之詐術取信於乙○○，使乙○○因而陷於
    錯誤，依約給付130萬元予丁○○，足以生損害於嘉吉行、
    乙○○及仁一公司。嗣因丁○○取得上開金錢後，並未購買
    任何機具，亦未依約將業務處理情形告知仁一公司，經乙○○發覺有異而要求解約、取回出資，丁○○乃於97年2月16
    日簽立共同同意書及面額為130萬元、票號No457651號、發
    票日97年1月16日、到期日97年4月30日之本票予乙○○，作
    為償還出資之用，惟該本票屆期未獲兌現，丁○○亦避而不
    見，乙○○始知受騙。
二、案經仁一公司訴由臺灣南投地方法院檢察署檢察官偵查起訴
    ，丁○○經合法傳喚無正當理由未到庭，經拘提亦未到案，
    原審於98年5月4日發布通緝在案，嗣於同年7月29日緝獲到
    案接受審理。
    理    由
一、按刑事訴訟法第159條之5規定：「（第1項）被告以外之人
    於審判外之陳述，雖不符前四條之規定，而經當事人於審判
    程序同意作為證據，法院審酌該言詞陳述或書面陳述作成時
    之情況，認為適當者，亦得為證據。（第2項）當事人、代
    理人或辯護人於法院調查證據時，知有第一百五十九條第一
    項不得為證據之情形，而未於言詞辯論終結前聲明異議者，
    視為有前項之同意。」，其立法意旨在於傳聞證據未經當事
    人之反對詰問予以核實，原則上先予排除，惟若當事人已放
    棄詰問或未聲明異議，基於證據資料愈豐富，愈有助於真實
    發現之理念，且強化言詞辯論原則，法院自可承認該傳聞證
    據例外擁有證據能力。經查，本案下列使用之非供述證據─
    被告書立之收據、共同同意書、被告名片、票號No457651號
    本票、嘉吉行營利事業基本資料各1份，性質上均屬傳聞證
    據，惟經檢察官、上訴人即被告丁○○（下稱被告）於本院
    準備程序時，均表示對上開證據之證據能力沒有意見，同意
    作為證據（見本院卷第24頁背面），又本院審酌上開書面陳
    述作成時之情況，查無其他不法之情狀，足認為得為本案之
    證據，依刑事訴訟法第159條之5之規定，有證據能力。
二、訊據被告固對於其有於上開時、地，邀請仁一公司之實際負
    責人即證人乙○○投資廢鐵及廢塑膠之處理事業，證人乙○○同意由仁一公司投資100萬元，而合夥從事廢鐵及廢塑膠
    之處理業務，被告並書立表示收受仁一公司100萬元以共同
    處理廢鐵及廢塑膠之收據1紙，並以嘉吉行名義，蓋用其所
    保管之嘉吉行印章在上開收據上，再持以交付予證人乙○○
    而行使該收據，另有自證人乙○○處收受30萬元之事實，業
    於本院審理時供認不諱，然矢口否認有偽造私文書及詐欺之
    故意，辯稱：其母親戊○○○與己○○自94年12月起開始合
    夥經營嘉吉行，其母親與己○○各出資50萬元，二人共同經
    營，己○○擔任負責人，其母親負責過磅及處理文書資料，
    沒有領薪水，獲利由其母親與己○○均分，己○○負責跑外
    面，負責標廢五金的外務，其是從設立時開始在嘉吉行工作
    ，也是負責外務，合夥契約書上雖載明出資總額49萬元，那
    是因營利事業登記證規定只能登記49萬元，所以書面上才這
    樣紀錄，實際上是各出資50萬元；因其為要負責簽立契約，
    外面的業務都是其在蓋大小章，其與己○○跑的地點不同，
    所以於95年1月1日有簽立委託書，由其母親戊○○○委託其
    代理職務，簽立委託書當時在場有4人，即其父親劉清國、
    母親戊○○○、其，還有己○○，地點在臺中縣潭子鄉○○
    村○○路6號其住處；其於原審98年7月30日調查時，其有提
    到跟乙○○訂約時，己○○不知情之事，其是先前有問過己○○，但因那個鐵網及塑膠不容易分開，己○○說不想參與
    這個案子，其有跟他說要自己處理，己○○說好，後來簽完
    合約後過1、2個禮拜，把廢鐵運入公司，己○○才知此事，
    但是他沒有想要投資；其有買廢鐵網，廢鐵網就是廢鐵跟網
    子合在一起，是比較不好的鐵與比較好的鐵合在一起，然後
    轉賣出去，其花了1百多萬元，這些東西都有進到嘉吉行；
    其跟乙○○取得1百萬元，而非130萬元，30萬元是另外的投
    標，這是投標台農廢五金的押金，這30萬元其有去投標；其
    會於97年2月16日開立130萬元的本票給乙○○，這是他叫其
    過去要其開立的，因為其沒有還他錢；1百萬元買廢鐵網，
    30 萬元沒有買推土機，其將30萬元交給介紹認識的甲○○
    先生拿去還給被告，廢鐵網後來是虧錢云云。惟查：
（一）上開犯罪事實，業據證人乙○○於本院審理時證稱：其當
      初簽約是要投資130萬元，包括要進原料1百萬元、買鏟土
      機30萬元，其是從96年年初時開始即與被告接觸，剛開始
      沒有談到投資的事情，後來朋友甲○○介紹說被告剛創業
      ，才開始講到投資，其從96年4月時開始投資，130萬元是
      96年4月15日當天分兩次給付，第一次是早上10時許給付1
      百萬元，另因他之前看到一部推土機很漂亮，他說要30萬
      元，當天下午再給付他30萬元，之後他就避不見面，電話
      也沒有接，整個接觸過程，被告都自稱是負責人；其於96
      年4月15日付款時，有簽立1份收據（見偵查卷第26頁、本
      院卷第27頁），後來其找被告，他避不見面，其有去他的
      工廠外面看，也找不到被告，最後其找到被告，其說如有
      盈虧應該要講一下，遂於97年2月16日另外簽立共同同意
      書（見偵查卷第3頁），雙方同意結束業務；被告有先帶
      其過去看推土機，然後96年4月15日才決定拿錢決定買的
      ，但是沒有買，推土機還在原來的賣方那裡；在其與丁○○聯繫過程中，被告沒有跟其提到他母親是合夥人之事等
      語（見本院卷第74至75頁、第23至24頁）。核與卷附被告
      書立之收據（見偵查卷第26頁、本院卷第27頁）、共同同
      意書（見偵查卷第3頁）、被告名片、票號No457651號本
      票（見偵查卷第26頁）、嘉吉行營利事業基本資料（見偵
      查卷第4頁）各1份相符。
（二）證人甲○○於本院審理時證稱：其本身是做廢五金買賣，
      被告是其朋友，乙○○之前跟其做過生意，丁○○是其介
      紹過去的，第一次被告說要買堆高機的時候，其有帶乙○○過去看，他們有在談，第二次買鐵網時候，東西是放在
      嘉吉行回收場，其有帶乙○○去看，他看完之後就去乙○○住處，乙○○說有意思，其說那你們自己去講，乙○○
      給付100萬元之96年4月15日當天，其沒有去臺中市○○路
      與向心路的異言堂茶館，去異言堂是別的日子，也沒有拿
      到20萬元之事情，後來其於96年5月22日因入監執行7、8
      個，所以他們二人中間的事情其不知道；其出監之後私底
      下跟被告借款15萬元，不是被告所稱之25萬元，其後來有
      還款10萬元；後來被告有要其去跟乙○○講，但是中間那
      時候其不在，他們如何講，其不知道，乙○○意願不大，
      被告說是否可以給他一點時間，給他去處理這些東西，當
      時在乙○○家中，他上樓去拿錢時，其跟乙○○說你覺得
      好就好，因為被告也是其之朋友，將來其也沒有辦法幫他
      說什麼，乙○○他說ＯＫ，如果後來有利潤的話，要包一
      些給其，簽立收受1百萬元的收據（見本院卷第27頁）時
      ，其有在場，地點在南投縣草屯鎮乙○○的家中，其當場
      看到乙○○當場交付1百萬元給被告，乙○○是去樓上拿
      的；推土機之事其知道，它放在臺中市○○路，被告有帶
      其去看過，推土機差不多30、40萬元，這是交付1百萬元
      之前或是之後的事情，其不記得了等語（見本院卷第72至
      74頁）。證人甲○○除就購買推土機交付30萬元之事，是
      在是交付1百萬元之前或是之後，因時間較久而有所記憶
      不清外，其餘有關其介紹被告與證人乙○○認識、投資之
      過程，以及金錢交付之情形，均核與證人乙○○所證述內
      容相符，亦足佐證證人乙○○之上開證言為可採。
（三）被告於本院審理時之自白部分，有前述之證據可為佐證。
      另其於98年7月30日原審訊問時即供稱：其在嘉吉行作業
      務，收據上蓋的嘉吉行的印文是真的，因其負責業務，所
      以嘉吉資源回收行的印章交給其保管，己○○沒有同意其
      在收據上蓋嘉吉行的印章，己○○事前並不知道其以嘉吉
      行之名義與乙○○簽約；其是個人要跟乙○○簽約，因為
      鐵網放在嘉吉行內，所以乙○○說要用嘉吉行的名義簽約
      ，鐵網要拿出去賣，出貨才會有單據，因為出貨有攝影機
      在照等語（見原審卷第69至71頁），而證人己○○於本院
      審理時亦證稱：嘉吉行的所有業務都是由丁○○負責，丁○○對外簽約會攜帶印章，他會帶嘉吉行之大章、其之私
      人章、銀行的存摺，其均知情，有授權的意思，其跑業務
      的情形不多，印章大部分都是在被告身上；有關被告跟乙○○實際經營的仁一公司所訂立契約的事其不知道，是今
      天來法院接受詰問，才知道這件事情，之前其完全不知道
      ，本件鐵網投資的事情，被告沒有告知其，其僅知道何時
      進出貨，但是之前發生什麼事情其不知道等語（見本院卷
      第68頁）。嘉吉行俗稱之大小章均放在被告身上，足見證
      人己○○對於與嘉吉行有關契約之訂立，確有授權被告簽
      立之意思，但本案依被告於原審時之供述可知，有關被告
      與證人乙○○之本件投資，與嘉吉行並無任何關連，因本
      案投資標的─廢鐵，置放於嘉吉行回收場內，證人乙○○
      為求其之投資能避免日後無謂糾紛，且因被告均向證人乙○○自稱為嘉吉行之負責人，證人乙○○因而要求被告不
      得以個人名義簽立收據，而需以嘉吉行名義簽收，此核與
      一般社會經驗相符，但被告卻未告知證人己○○此事，並
      得其之同意或授權，仍以嘉吉行之名義簽立收據再交付證
      人乙○○，上開收據私文書，顯屬偽造，被告有行使偽造
      私文書之故意，當可認定。又依證人乙○○之證述，被告
      並未將其交付之100萬元，用於廢鐵、廢塑膠處理事業上
      30萬元亦未用之購買推土機，而被告就其犯行於原審認罪
      ，且於本院審理時亦未提出任何足以證明其有將上開100
      萬元，用於廢鐵、廢塑膠處理事業上之證據。又其雖於本
      院準備程序時辯稱：30萬元是是投標台農廢五金的押金，
      其有去投標云云（見本院卷第23頁），但其後復又辯稱：
      30萬元沒有買推土機，其將30萬元交給介紹認識的甲○○
      拿去還給被告云云（見本院卷第24頁），其前後陳述已見
      矛盾，且被告於本院審理期間，亦均未提出其所謂投標台
      農廢五金之證明，況且，證人甲○○於本院審理時證稱：
      被告在本院準備程序時辯稱將30萬元交給其拿去還給乙○○云云，沒有這件事情，是後來這幾天乙○○有打電話給
      其，他說丁○○有拿一點錢還給他，多少錢他沒有說，不
      是透過其交給乙○○，其沒有因本案買賣從被告手上收到
      任何金額等語（見本院卷第73頁），亦無法證明被告之上
      開辯解與事實相符，是以，被告既未將其自證人乙○○交
      付之130萬元，用於其所表明之投資事項上，其顯有詐欺
      之故意無訛。
（四）被告雖以前揭辯詞置辯，並請求傳喚證人己○○、戊○○○。該2位證人於本院審理時詰問情形如下：
  １、證人己○○證稱：其是嘉吉行之負責人，嘉吉行是合夥的
      ，另一合夥人是戊○○○，有簽合夥契約書（見本院卷第
      5頁），是94年12月23日簽立的，其出資24萬8千或9千多
      元，戊○○○跟其一樣，其記得資本額是49萬5千元，剩
      下部分有可能會買一些其他的東西，不能報帳，合夥契約
      書原本沒有在其身邊，其僅留下申請公司資料，照理講合
      夥人是要留1份，但是當初就僅有他們那份，其沒有合夥
      契約書原本，簽合夥契約書時，其僅記得有其、合夥人戊○○○，還有她先生，地點在被告家中；合夥業務，其負
      責財務、公司裡面的庫存進出，戊○○○負責業務，跑外
      面聯絡客戶，因為戊○○○年紀大，合約及跑外面業務部
      分均由丁○○負責，戊○○○由兒子即被告代理，其沒有
      授權給被告，但其有授權給其之合夥人戊○○○，去外面
      是由被告負責簽立契約，嘉吉行的所有業務都是由丁○○
      負責，丁○○對外簽約會攜帶印章，他會帶嘉吉行之大章
      、其之私人章、銀行的存摺，其均知情，有授權的意思，
      其跑業務的情形不多，印章大部分都是在被告身上，如果
      需要的時候其會跟他拿，公司大小章僅各有一個；合夥契
      約書影印的部分蓋用紅印文，是因為影印印文應該是無效
      ，後來加蓋的，不是上訴時加蓋的，其僅記得不是最近，
      這種加蓋的情形不多，有可能是簽約之對方、做生意的對
      象認為印章是影印的，會要求加蓋紅色的印文等語（見本
      院卷第67至68頁）
  ２、證人戊○○○證稱：嘉吉行是其與己○○共同出資合夥設
      立的，卷附之合夥契約書（見本院卷第5頁）是其與己○○合夥時簽立的，於94年12月23日簽約的，簽約地點在嘉
      吉行辦公室的地點，同其之住址，就是其住處房屋前面一
      小部分作為辦公室，在場有其、其先生、己○○、還有被
      告，其二人一人一半，各出資24萬5千元，全部合資49萬
      元，被告說是各出資50萬元，因他不是合夥人所以不清楚
      ，己○○說出資24萬8千或9千多元，因為後來會買賣或是
      其他事情，所以墊一點錢出來，所以會多出幾千元；其在
      嘉吉行負責裡面的雜務，就是掃地、擦桌子，進出貨時其
      偶而在場，其沒有負責業務，有時候接業務被告會說一下
      ，己○○負責軟體電腦，有業務時他會與被告接洽一下，
      嘉吉行的業務方面是由其兒子，被告在外面簽立合約會事
      前告知其，並且經過其之同意，己○○就是電腦那方面的
      ，他從電腦方面找工作，嘉吉行的財務由被告處理，他有
      時會知會其一下，貨進來時有時其負責，有時候己○○負
      責，被告去簽立契約時候需要錢，他會跟其講一下，如果
      己○○找到業務他會去處理，報稅資料由其拿給會計師；
      嘉吉行有回收行的大章及己○○小章各1個，另有多刻1個
      大小章，跑外面的時候要用，放在辦公室的也要用，在外
      面跑業務的大小章是放在被告身上，嘉吉行與仁一公司簽
      約之事，因其已經授權被告有關簽約的事情，其知道這件
      事情，但是處理事情部分，其不知道，其沒有將仁一公司
      簽約的事情告訴己○○，己○○是處理電腦方面的事，但
      是被告有沒有說其不知道，和仁一公司簽約後，有關收到
      仁一公司交付現金之事，是其兒子在處理；影印之合夥契
      約書上會有其加蓋之紅印文，是因這個上訴的事情，其特
      別加蓋的，其平常沒有會因為要跟外面簽約而去加蓋合夥
      契約書印文等語（見本院卷第69背面至71頁）。
  ３、綜觀被告之前揭辯解，及證人己○○、戊○○○之證言，
      彼此之間有明顯之出入：(1)其三人就證人己○○、戊○○○合夥出資之金額為何，所述並不一致，(2)簽立合夥契約
      之在場人為何，證人己○○、戊○○○之陳述亦不同，(3)
      就各合夥人之業務分工，其三人所言完全相悖，(4)就辦理
      業務需用之嘉吉行大章、證人己○○私人章之顆數，證人
      己○○、戊○○○之陳述明顯矛盾，(5)就影印之合夥契約
      書加蓋紅印文之原因，證人己○○、戊○○○之證言亦見
      齟齬。是以證人己○○、戊○○○之證言，顯有極大瑕疵
      存在，其之可信性極低。本案縱認被告於98年7月30日原
      審訊問即供稱：其母親是嘉吉行之股東等語（見原審卷第
      70 頁），並認證人己○○、戊○○○上開有關合夥部分
      之證言為可採，亦不影響本案犯罪行為之成立，蓋如前所
      述，有關被告與證人乙○○之本件投資，與嘉吉行並無任
      何關連，證人乙○○係為求能避免日後無謂糾紛，乃要求
      被告不得以個人名義簽立收據，而需以嘉吉行名義簽收，
      是本案涉及之投資，係以被告個人之投資，與嘉吉行無涉
      ，故證人己○○、戊○○○是否有合夥設立嘉吉行，與本
      案無關，被告此部分辯解，亦不足採信。
（五）綜上所述，本案事證明確，被告前揭辯解，顯係事後卸責
      之詞，不足採信，被告上開犯行，洵堪認定。
三、論罪科刑之說明：
（一）被告偽造本案之收據私文書，使嘉吉行負簽約當事人責任
      ，並使仁一公司、證人乙○○誤認被告為嘉吉行之負責人
      而與之簽約，使其權益受損，均足以生損害於上開之人，
      是核被告所為，係犯刑法第216條、第210條之行使偽造私
      文書罪，及刑法第339條第1項之詐欺取財罪。被告盜用印
      章之行為，為偽造私文書之部分行為，而其偽造私文書之
      低度行為，復為行使之高度行為所吸收，均不另論罪。
（二）被告以行使偽造收據私文書之詐術行為詐取財物，係以1
      行為而同時觸犯上開行使偽造私文書及詐欺取財2罪，為
      想像競合犯，應依刑法第55條規定從一重之行使偽造私文
      書罪處斷。
（三）原審以被告之罪證明確，予以論罪科刑，固非無見，惟(1)
      行使偽造私文書罪之成立，以足生損害於公眾或他人為特
      別要件，原審判決主文非採簡化之格式，則此項構成犯罪
      之特別要件，即須於判決主文內明確之記載，始屬完備。
      原審判決主文漏未記載「足以生損害於他人」，依上述說
      明，自有未合。(2)本案被告之犯行，核其情節應依中華民
      國九十六年罪犯減刑條例第2條第1項第3款之規定，將對
      被告所宣告之刑減為二分之一（理由詳如後述），原審未
      予減輕，其適用法則尚有違誤。被告上訴意旨主張其為無
      罪云云，雖無理由（理由詳如前述），惟原判決既有上開
      可議之處，即屬無可維持，自應由本院予以撤銷改判。
（四）爰審酌被告為嘉吉行之職員，竟冒稱嘉吉行之負責人，盜
      用嘉吉行之印章偽造收據之私文書，與證人乙○○代表之
      仁一公司締約，因而詐取財物，所得金額非少，多達130
      萬元，惟於案發後償還證人乙○○30萬元，減少證人乙○○部分損害等一切情狀，量處如主文第二項所示之刑，並
      考量被告經濟狀況及本案犯案情節諭知如主文所示之易科
      罰金折算標準。
（五）按中華民國九十六年罪犯減刑條例自96年7月16日施行，
      其第5條規定：本條例施行前，經通緝而未於中華民國96
      年12月31日以前自動歸案接受偵查、審判或執行者，不得
      依本條例減刑之規定，係指96年7月16日上開條例施行前
      經通緝，而未於同年12月31日前自動歸案者，不得依該條
      例減刑，如係該條例施行後始行通緝者，不論是否自動歸
      案，均無上開不得減刑規定之適用（最高法院96年度臺非
      字第332號判決參照）。查被告前揭犯罪時間為96年4月15
      日，係在96年4月24日以前，且其所犯之罪並無上開條例
      第3條所示不予減刑之情形，另被告前因原審審理期間經
      合法傳喚無正當理由未到庭，經拘提亦到案，而於98年5
      月4日發布通緝在案，嗣於同年7月29日緝獲到案，此有原
      審法院通緝書及雲林縣警察局西螺分局通緝案件報告書各
      一份附卷可參（見原審卷第46、54頁），被告既係於該條
      例施行後方為原審法院所通緝，依前揭說明，被告前開所
      犯，仍應依該條例第2條第1項第3款、第7條規定，將對被
      告所宣告之刑減為二分之一，暨諭知易科罰金之折算標準
      。
據上論斷，應依刑事訴訟法第369條第1項前段、第364條、第299
條第1項前段，刑法第216條、第210條、第339條第1項、第55條
、第41條第1項前段，刑法施行法第1條之1第1項、第2項前段，
中華民國九十六年罪犯減刑條例第2條第1項第3款、第7條，判決
如主文。
本案經檢察官丙○○到庭執行職務。
中    華    民    國    98    年    11    月    16    日
            刑事第十二庭  審判長法  官  康  應  龍
                                法  官  黃  家  慧
                                法  官  楊  真  明
以上正本證明與原本無異。
如不服本判決應於收受送達後十日內向本院提出上訴書狀，其未
敘述上訴理由者，並得於提起上訴後十日內向本院補提理由書（
均須按他造當事人之人數附繕本）「切勿逕送上級法院」。
                              書記官  李  淑  芬
中    華    民    國    98    年    11    月    16    日
附錄本判決論罪科刑法條
中華民國刑法第210條：
  偽造、變造私文書，足以生損害於公眾或他人者，處5年以下
  有期徒刑。
中華民國刑法第216條：
  行使第210條至第215條之文書者，依偽造、變造文書或登載不
  實事項或使登載不實事項之規定處斷。
中華民國刑法第339條第1項：
  意圖為自己或第三人不法之所有，以詐術使人將本人或第三人
  之物交付者，處5年以下有期徒刑、拘役或科或併科1千元以下
  罰金。


司法院資訊處製作；財團法人民間司法改革基金會備份。
